【裁判字號】    89,上訴,888
【裁判日期】    900328
【裁判案由】    殺人等
【裁判全文】
臺灣高等法院高雄分院刑事判決                    八十九年度上訴字第八八八號
    上  訴  人    台灣高雄地方法院檢察署檢察官
    上訴人即被告  甲○○
    選任辯護人    陳聰敏
右上訴人因被告殺人等案件，不服臺灣高雄地方法院八十八年度重訴字第四六號中華
民國八十九年六月五日第一審判決（起訴案號：臺灣高雄地方法院檢察署八十八年度
偵字第二四七二八號及併案案號八十八年偵字第二七０二０號），提起上訴，本院判
決如左：
    主  文
上訴駁回。
    事  實
一、甲○○與鄭碧霞為夫妻關係，二人於民國八十八年十月五日駕駛鄭碧霞所有之車
    牌號碼ＶＩ─一二三九號三菱牌二五○○ＣＣ自用柴油小客貨車，至台南縣歸仁
    鄉參加朋友鄒金獅之新居落成喜宴，甲○○於同日晚間九時許宴席結束後，明知
    服用酒類不能安全駕駛動力交通工具之情形下，不得駕駛，竟於飲用酒類後已不
    能安全駕駛動力交通工具，而仍駕駛前開車輛欲返家，於晚間十時十五分左右途
    經高雄縣湖內鄉○○村○○路○段時，鄭碧霞因見甲○○酒醉駕車超速且蛇行，
    堅持不丁甲○○繼續開車，乃將汽車鑰匙取走，雙方因而發生口角，甲○○更進
    而動手毆打鄭碧霞成傷（未據告訴）。當時適有數名不詳姓名之年輕人騎乘機車
    經過該地見上開情形，路見不平乃停車質問甲○○為何打鄭碧霞，而與甲○○發
    生口角，接著黃俊華等人即連手毆打甲○○後揚長而去。甲○○被毆打後，心有
    不甘，於是搶取鄭碧霞手中的汽車鑰匙而駕駛上開汽車快速自後追趕該不詳姓名
    之年輕人等人，行駛至同鄉○○路○段五六○巷前時，適見前方有林進發騎乘車
    號ＷＢＰ－二六八號輕機車，黃俊華乘騎車號ＺＸＦ－五○九號輕機車附載林瑞
    鴻及丙○○騎乘車號ＷＥＢ－○七二號輕機車沿中正路二段行駛，因同為騎乘機
    車之年輕人，且夜間視線較不清楚而誤認其等即係剛才與他發生口角並連手毆打
    他之年輕人，甲○○已可預見汽車高速衝撞機車可能會造成機車駕駛人及其附載
    之人因而遭強力撞擊將會受重創致死之結果，因難抑心中怒火，竟基於縱因其強
    力撞擊而造成人員死亡結果亦並不違背其本意之殺人之不確定概括故意，決意以
    所駕駛之自小客貨車自後高速撞向黃俊華等人所騎之機車，致先追撞乙○○所騎
    乘之車號ＷＢＰ－二六八號輕機車、再轉動方向盤使車身擦撞及黃俊華所騎乘之
    車號ＺＸＦ－五○九號輕機車、再以同一方式使車身擦撞及丙○○所騎乘之車號
    ＷＥＢ－○七二號輕機車致人車均倒地，因而造成林瑞鴻受有頭胸背多處撞挫傷
    、多發性損傷合併內出血當場死亡；黃俊華受有右顏面撞傷、對衝性腦挫傷出血
    之傷害，送醫後延至同年月九日九時三十五分不治死亡；並使乙○○受有腰及腳
    部擦傷、頭部裂傷之傷害；另丙○○受有軀幹及四肢多處擦挫傷、輕微腦震盪等
    傷害。經民眾報案後，當場查獲甲○○，經警對之為酒精測試，其酒精濃度達每
    公升零點七六毫克，已逾每公升零點五五之不能安全駕駛標準。
二、案經丙○○訴由高雄縣警察局湖內分局報請臺灣高雄地方法院檢察署檢察官偵查
    起訴。
    理  由
一、公共危險部分：
    訊據上訴人即被告甲○○坦承於上揭時、地酒後駕駛動力交通工具之情不諱，核
    與證人即被告之妻鄭碧霞及其友人鄒金獅所供情節相符。而被告經警於八十八年
    十月五日二十三時二十一分許施以酒精濃度測試，其呼氣酒精濃度達每公升○．
    七六毫克，已超過不能安全駕駛動力交通工具之標準一節，復有酒精濃度測試值
    表一紙附卷可稽。按刑法第一百八十五條之三規定所謂「不能安全駕駛」，乃抽
    象危險犯，並不以發生具體危險為必要，對於呼氣酒精濃度已達每公升○．五五
    毫克以上，肇事率為一般正常人之十倍，認為已達不能安全駕車之標準，此業經
    法務部八十八年五月十八日法八八檢字第○○一六六九號函告通知，且按就醫學
    文獻所知，酒精對人體造成之影響，於呼氣時酒精濃度達每公升○．二五毫克（
    約合體內血液中酒精濃度五○ＭＧ／ＤＬ或○．○五％）即會輕度中毒，造成輕
    度協調功能降低；呼氣酒精濃度達每公升○．五毫克時（約合體內血液中酒精濃
    度一○○ＭＧ／ＤＬ或○．一％）屬輕度到中度中毒症狀，出現反應較慢、感覺
    減低、影響駕駛之狀況，呼氣酒精濃度達每公升○．七五毫克時（約合體內血液
    中酒精濃度○．一五％），出現情緒起伏大、步態不穩、肢體協調、平衡感與判
    斷力障礙度升高，但仍能駕車之情況，此分別有行政院國軍退除役官兵輔導委員
    會台北榮民總醫院八十八年八月五日（八八）北總內字第二六八六八號函文、八
    十八年十月二十六日（八八）院賓文廉字第一三四○七號台灣高等法院函中台北
    醫學院精神科主任蔡尚穎「酒精對人體生理與行為之影響」一文可據。而本案被
    告於案發後二小時餘之同日二十三時二十一分許經警施以酒精濃度測試，其呼氣
    酒精濃度已達每公升○．七六毫克，殊高於每公升○．五五之不能安全駕駛之標
    準，其發生肇事之危險性，顯已高出一般人，且被告係於酒測前二個多小時飲畢
    酒類，依前揭說明，被告顯於駕駛動力交通工具之始，即已達不能安全駕駛之情
    狀，足堪認定。被告飲用酒類，不能安全駕駛動力交通工具而駕駛，罪證明確，
    犯行堪以認定。
二、殺人部分：
（一）訊據被告固供認有於前揭時、地酒醉駕車之事實不諱，惟辯稱伊當時迷迷糊糊
      ，已達心神喪失之程度，是案發翌日才知肇事，伊並無撞死被害人的故意云云
      。經查：右揭事實業據被害人丙○○、乙○○二人指述甚詳，被害人黃俊華及
      林瑞鴻因遭被告所駕駛之自小客貨車高速衝撞致死，已經臺南地方法院檢察署
      檢察官相驗明確，製有相驗屍體證明書在卷佐證，另丙○○及乙○○受有如事
      實欄所示之傷害，亦有高雄縣路竹鄉高新醫院診斷證明書及高雄縣茄定鄉調解
      委員會調解書各一紙附卷可稽。被告於肇事後，經警於二個小時內施以酒精測
      試，其酒精濃度達每公升○、七六毫克，已超過安全駕駛之標準，有酒精測試
      值表一份可按。此外，本件車禍並有道路交通事故調查報告表及現場照片多張
      附卷可查，復經證人鄭碧霞、邱文偉供述明確。被告酒醉駕車，並以其所駕駛
      之自小客貨車高速衝撞被害人並因而造成被害人黃俊華、林瑞源死亡，乙○○
      、丙○○受傷之事實，堪可認定。
（二）按刑法上之故意，分直接故意（確定故意）與間接故意（不確定故意），「行
      為人對於構成犯罪之事實，明知並有意使其發生者」為直接故意。「行為人對
      於構成犯罪之事實，預見其發生而其發生並不違背其本意者」為間接故意。而
      間接故意與有認識的過失（又稱疏虞過失）之區別，二者對構成犯罪之事實雖
      均預見其能發生，但前者對其發生並不違背其本意，後者則確信其不發生。又
      間接故意對犯罪事實之發生，客觀上有預見之可能，主觀上亦有預見（不違背
      其本意）。（最高法院八十七年台上字第二七一六號判決參照）。本件被告係
      以所駕駛之上開車輛自後衝撞被害人等人之機車，業據被害人乙○○及丙○○
      於原審法院審理中指述甚詳，核與證人邱文偉在警訊中所證述其親眼目擊被告
      駕車自後高速衝撞被害人所騎乘之機車等之情節相符；且案發現場並無煞車痕
      ，及被告車輛之擋風玻璃、保險桿因撞擊機車而破裂、變形等情，復有道路交
      通事故調查報告表及現場照片可按，則被告以汽車高速衝撞被害人等人所騎乘
      之機車之事實，堪可認定。而故意以汽車高速衝撞機車，足以導致機車駕駛人
      及其附載之人因高速撞擊而人身受重創發生死亡之結果，此為一般心智正常，
      具普通生活知識經驗之汽車駕駛人所得預見，且無任何理由確信其不致發生。
      本件被告考領有小型車駕駛執照，且有駕駛汽車之經驗，對上開經驗事實理應
      知悉，其以所駕駛之自小客貨車高速衝撞被害人之機車，在其衝撞被害人等人
      之機車之際，對於被害人等人可能發生死亡之結果，自然有所預見。再者，如
      前所述，本件被告乃因遭不詳姓名年輕人多名連手毆打，而心生忿恨乃思以暴
      力報復，嗣於駕車自後追及被害人等所騎乘之機車時，因誤認其等即係剛才毆
      打他之人，因而怒火中生，乃不顧其係高速行駛中，仍自後衝撞被害人等之機
      車，顯見因其衝撞將分別造成被害人死亡及受重創之事實結果並不違背其當初
      為該駕車高速衝撞行為之本意。綜上各節，可見被告確有不確定之殺人故意，
      被告辯稱：伊並無使被害人死亡或受傷之故意，而僅係一時過失所致云云，實
      非可採。次按行為人就行為客體之同一性發生誤認之現象，致錯將他客體當成
      目的客體而實施侵害行為謂之「客體錯誤」，刑法上關於客體錯誤，此種認識
      錯誤之事實與法定之事實，法律上非難價值如屬相同，例如欲殺甲，誤認乙
      為甲而殺之，其生命法益相同，殺人之故意無異，法律上但問其是否預見為人
      而實施殺人之行為，至於其人為甲或為乙，無關於犯罪之成立（最高法院八十
      六年度台上字第三六０四號判決參照）。故被告雖誤將被害人黃俊華、林瑞鴻
      、乙○○、丙○○認係先前毆打他之人，而對之實施殺人犯行，亦無解於殺人
      罪責。又本件被害人黃俊華及林瑞鴻因遭被告所駕車輛高速衝撞以致死亡，另
      乙○○及丙○○亦分別受傷，已如上述，被告之故意行為與被害人等之死亡及
      傷害結果間並有相當因果關係。事證明確，被告殺人與殺人未遂之犯行已堪認
      定。
（三）被告另辯稱其於未飲酒之前，並未具有犯罪之故意，亦即並未欲憑藉酒力以增
      加其犯罪之勇氣，且案發時其已心神喪失，依照原因自由行為之理論，其行為
      應屬不罰云云。按行為人因故意或過失而自陷於無責任能力或限制責任能力之
      狀態，且在此狀態下實現構成要件，學說上稱為「原因自由行為」。關於原因
      自由行為，行為人在實現構成要件之瞬間，雖無意思決定之自由，但在導致無
      責任能力或限制責任能力之原因設定階段，仍有意思決定之自由。又行為人是
      否具有責任能力，雖係以行為當時之精神狀態而作決定，果爾，則原因自由行
      為之行為人即無罪責可言。惟該陷於無責任能力或限制責任能力之狀態，係因
      行為人之故意或過失所造成，行為人因可歸責於自己之過錯，致自陷於精神障
      礙之狀態，而在精神障礙之狀態下實現不法構成要件，自應對其行為負責。況
      且，原因自由行為實含有前後相續而不可分之原因階段與行為階段，刑法對此
      等行為之評價，不應只限於行為階段，而應同時兼顧原因階段。由於行為人在
      原因設定階段仍有意思決定之自由，故仍具有完全責任能力，而無刑法第十九
      條之適用。另民國六十五年公布之刑法總則修正草案第十九條之一，法文亦規
      定：因故意或過失，自陷心神喪失或精神耗弱而為犯罪之行為者，不適用第十
      九條之規定。換言之，行為人縱因過失致陷於心神喪失或精神耗弱而犯罪，亦
      不得主張其行為係屬所謂之原因自由行為，而有刑法第十九條行為不罰規定之
      適用。本件被告係自己飲酒後，明知不能安全駕駛動力交通工具，而仍駕駛車
      輛且於遭不詳姓名之人毆打後復即駕車遂行其殺人之犯行，已如前述，則縱認
      其於本件犯行時精神意思能力已減低，惟此亦係其因自己過失行為所招致，依
      前揭論述自不能減免其刑責。何況，被告於案發後次日上午接受警訊時自承：
      「（問：共飲用多少酒？）我喝了瓶裝臺灣啤酒一瓶、紹興酒二杯，於二十一
      時左右離開。」、「（問：駕駛何路線離開？途中是否有留？行車速度多少？
      ）我駕駛ＶＩ－一二三九號自用小客貨車沿省道行駛至湖內鄉○○○○路，寶
      生路至中正路二段公墓前與我太太發生口角，下車毆打我太太，接著有六、七
      部以上機車約十多名青少年質問我為什麼打老婆，即上前毆打我，並於打完我
      後分騎機車逃逸，車速約五十多公里。」、「（問：該批青少年騎機車離開後
      你有何動作？）該批青少年走後，我搶取老婆手中的汽車鑰匙，就開車去追趕
      該批青少年，我一上車就看到該批青少年還在前方不遠處，即開車前往追趕。
      我追上該批青少年後，本來要攔下他們理論，但見他們人多，又不敢下車，所
      以就開車連續擦撞三部機車。」、「（問：如何駕駛車輛擦撞機車？機車間距
      離？）以追上機車後扭動方向盤擦撞機車，目的只是在嚇唬他們，我擦撞第一
      部機車（ＷＢＰ－二六八號）後約十公尺左右，又故意扭動方向盤以車身擦撞
      第二部機車（ＺＸＦ－五○九號）後距離一至二公尺，再以同樣方式擦撞另一
      部機車（ＷＥＢ－○七二號）後，追趕另一部機車．．．，我因追趕不上，才
      將車輛停放在中正路二段。」等情（見八十八年十月六日警訊筆錄），核與證
      人即曾目睹被告夫妻吵架且案發時跟在被告所駕車輛後面行駛之邱文偉所證：
      「（你於何時、何地目睹車禍肇事經過？）我是由茄定鄉騎機車欲往湖內鄉逛
      夜市，途經肇事地點時有看到一對夫妻在吵架，當時我未理會，繼續前往夜市
      閒逛了一會兒，買了東西要返回茄定鄉，再途經那對夫妻吵架地點，就看到男
      的將女的趕下車，男的就將車開走，先行撞到一騎機車少年倒地後，並未停車
      ，並加速逃逸，又撞到二部機車，上面有二少年共騎一部機車，另一少年另騎
      一部車，共有三人，但並未因此停下車，反而加速逃逸。」之情節（見八十八
      年十月六日警訊筆錄），大致相符。此外，被告於接受上揭警訊時，其精神係
      處於正常之狀態，且筆錄所載內容亦是依照其意思而為之等情，復經負責製作
      上開筆錄之高雄縣湖內分局警員李滋淦在原審到庭證述明確。由上情節觀之，
      被告當時精神狀態實難認已達意識、判斷力完全喪失之狀態，且事後既能清晰
      描述案發當時情況，其於駕車衝撞被害人黃俊華等人時之精神狀態是否已因飲
      酒而陷於精神耗弱乃至心神喪失之程度，已不無疑問。而當駕駛人呼氣酒精濃
      度達○．七五毫克時，雖有明顯酒醉及步履蹣跚之情況，且其駕車肇事之機率
      較常人高出二十五倍以上一節，有法務部法八十八年十月一日法八八檢字第○○三六四一號函中中央警察大學教授蔡中志「對飲酒不能安全駕駛之執法研究
      」一文可參。又被告曾於八十八年十月五日因朋友鄒金獅新居落成而飲酒，至
      同日二十一時結束聚會離席後，由被告駕駛上開車輛由臺南縣仁德鄉出發，途
      經省道南下往高雄縣湖內方向行駛，而在湖內鄉忠興村附近被告因與其太太發
      生口角而遭騎乘機車路見之青少年圍毆等情，業分別經證人即當日宴會主人鄒
      金獅及被告之妻鄭碧霞與友人蔡海柱於警訊及原審院審理中證述明確。而被告
      係於八十八年十月五日二十一時由臺南縣仁德鄉○○○○○道於同日二十二時
      左右駛至高雄縣湖內鄉忠興村，其間被告須通過甚多之路口，且此一時段該作
      為臺南縣與高雄縣間主要交通動線之省道上交通流量仍大，被告既能在此車流
      頻繁之道路上駕駛車輛，且通過諸多路口而到達案發案發之現場，可見被告雖
      於飲用酒類後，呼氣酒精濃度達公每升○．七六毫克不能安全駕駛動力交通工
      具之情形下而駕車，然其在案發當時之精神狀態，仍難認對外界事務之知覺理
      會與判斷作用已較普通人平均程度減低之狀況，所辯顯係事後意圖卸責之詞，
      無可採信，本件罪證明確，被告殺人犯行亦足以認定。
三、核被告所為，係犯刑法第一百八十五條之三之公共危險罪、及第二百七十一條第
    一項、第二項之殺人既遂罪與殺人未遂罪。查被告既係為報復之前連手毆打他之
    數名年輕人，且基於不確定之殺人故意，以駕車高速衝撞行為遂行其使被害人四
    人死亡之結果，可見被告主觀上係基於一個概括之犯意，客觀上如前所述被告係
朝被害人乙○○之機車衝撞後，再先後二次以轉動方向盤操控車身方向之方法連
    續撞及黃俊華、丙○○之機車，其先後之以所駕自小貨客車衝撞被害人機車之數
    行為雖時間差距甚短，但依一般社會健全觀念仍屬可分開，在刑法評價上，各具
    獨立性，此猶如持刀朝立於前之甲砍殺一刀，又連續朝立於甲旁之乙砍殺一刀，
    評價上應認二獨立之殺人行為般，故被告先後三次駕車衝撞（使車身扭動以擦撞
    被害人）行為時間緊接，犯罪構成要件相同，乃基於概括犯意所為，應論以殺人
    既遂一罪。又被告以一行為造成被害人黃俊華及林瑞鴻二人死亡之結果，係一行
    為觸犯二個殺人罪名，為想像競合犯，應從一重之殺人既遂罪處斷。其所犯上開
    公共危險罪與殺人罪間，行為不同，犯意各別，構成要件亦異，應分論併罰。
四、原審因而依刑法第五十六條、第五十五條前段、第一百八十五條之三、第二百七
    十一條第一項、第五十一條第五款之規定，並審酌被告前無不良素行，酒後一時
    衝動，因突遭毆打，心有不甘始駕車衝撞報復，犯後已與被害人林瑞鴻（原判決
    誤載為黃俊華，黃俊華部分嗣於本院調查時亦達成和解）、乙○○及丙○○之家
    屬達成民事和解，賠償被害人家屬共新臺幣二百二十五萬七千元之損失，有高雄
    縣茄定鄉調解委員會調解書二紙可參，及未坦承犯行等一切情狀，量處連續殺人
    部分有期徒刑十四年、酒後駕車部分有期徒刑四月，並定應執行有期徒刑十四年
    一月。至被告犯罪所用之車輛一部，並非違禁物，且非屬被告所有，不另為沒收
    之宣告。另本件被告所涉殺人未遂部分並非告訴乃論之罪，被害人乙○○及丙○○雖於原審審理中撤回告訴，依法不生效力，併為說明。認事用法均無不當，量
    刑亦屬妥適，檢察官循被害人黃俊華之家屬請求上訴指摘原判決量刑過輕，及被
    告上訴意旨，仍執前詞指摘原判決不當，並無可取，均為無理由，上訴應予駁回
    。
據上論結，應依刑事訴訟法第三百六十八條，判決如主文。
本案經檢察官沈紹嘉到庭執行職務。
中    華    民    國         九十       年      三      月    二十八    日
                              臺灣高等法院高雄分院刑事第三庭
                                  審判長法官  莊秋桃
                                        法官  謝宏宗
                                        法官  莊崑山
右正本證明與原本無異。
如不服本判決，應於判決送達後十日內向本院提出上訴狀，其未述理由者並應於提
出上訴狀後十日內向本院補提理由書（應附繕本)。
                                      書記官  邱麗莉
中    華    民    國         九十       年      三      月     三十     日
附錄：本判決論罪科刑法條：
刑法第一百八十五條之三
服用毒品、麻醉藥品、酒類或其他相類之物，不能安全駕駛動力交通工具而駕駛者，
處一年以下有期徒刑、拘役或三萬元以下罰金。
刑法第二百七十一條一項：
殺人者，處死刑、無期徒刑或十年以上有期徒刑。
                                                                      Ｈ


司法院資訊處製作；財團法人民間司法改革基金會備份。
